最高法院刑事判決　　　　　　一○○年度台上字第二九五一號
上訴人　林詠
　　　　　　　　
　　　　　　　
上列上訴人因殺人未遂等罪案件，不服台灣高等法院台南分院中
華民國九十九年一月十九日第二審判決（九十八年度上訴字第五
一五號，起訴案號：台灣台南地方法院檢察署九十六年度偵字第
一八四四四號、九十七年度偵字第一一四二號、九十七年度毒偵
字第一三八、一三九、一六五號），提起上訴，本院判決如下：
    主  文
上訴駁回。
    理  由
一、使人受重傷未遂、殺人未遂、違反毒品危害防制條例部分：
按刑事訴訟法第三百七十七條規定，上訴於第三審法院，非以判
決違背法令為理由，不得為之。是提起第三審上訴，應以原判決
違背法令為理由，係屬法定要件。如果上訴理由書狀並未依據卷
內訴訟資料，具體指摘原判決不適用何種法則或如何適用不當，
或所指摘原判決違法情事，顯與法律規定得為第三審上訴理由之
違法情形，不相適合時，均應認其上訴為不合法律上之程式，予
以駁回。
甲、使人受重傷未遂、殺人未遂部分：
本件上訴人林詠關於使人受重傷未遂、殺人未遂部分，上訴意
旨略稱：(一)、本件係因超車起爭執，上訴人乃持槍枝射擊，致被
害人受傷。原判決認定上訴人就持槍射傷林昱漢部分，有重傷害
之犯意；持槍射傷蔡曜鴻部分，有殺人之犯意，從形式上觀察似
符合常理。然上訴人在原審法院，已辯稱係基於嚇阻之意思，原
審未細究上訴人之真意，以上訴人持槍枝射擊，即認定具有前揭
犯意，似有過度自由心證、判決不依證據及不符論理法則之違誤
。又依經驗法則，若上訴人確有重傷害、殺人之犯意，則林昱漢
、蔡曜鴻實難輕易逃離，甚且難有活命之機會，豈止受普通傷害
而已。再佐以林昱漢僅受「右小腿挫擦傷」之普通傷害，蔡曜鴻
僅受「左大腿撕裂傷」之普通傷害，其部位均在腿部，非上半身
，尚難認定上訴人於下手時，主觀上有置林昱漢、蔡曜鴻於重傷
害、死亡之意思，不能令上訴人負重傷害未遂、殺人未遂罪責，
原判決有理由不備之違法。(二)、上訴人並未否認持槍枝射擊之事
實，但就本件而言，上訴人係在射擊車輛時，傷及林昱漢、蔡曜
鴻，故致人受傷並非直接故意所致，至多僅為普通傷害之未必故
意，尚無使人受重傷或殺人之意思。按上訴人非職業槍手或受過
專業訓練，若有使人受重傷或殺人之意思，可於車輛靜止時，或
明確看到被害人之位置時射擊。然上訴人係在雙方車輛相互追逐
之際（被害人林昱漢部分），或倉促之際（被害人蔡曜鴻部分）
，於行動中開槍，實無法準確瞄準，且先後二次均朝車輛射擊，
所造成林昱漢、蔡曜鴻受傷之結果，並非直接為之。又人之腿部
遭子彈擊中，雖有造成嚴重傷害之虞，然子彈貫穿車輛再擊中人
體，遠比直接朝腿部射擊之機率更小。因此，依經驗法則，上訴
人係基於警告之意味，所能預見者僅普通傷害，較符合實情。原
判決認定上訴人有重傷害、殺人之意思，似嫌率斷，且有適用法
則不當之違法。(三)、上訴人第二次開槍，係在住處後方，於搭乘
王昭明所駕之自用小客車欲離開之際，持槍朝林昱漢之友人楊宗
寰所駕駛之1637-LV 號自用小客車射擊，而非朝林昱漢射擊（按
該次係擊中蔡曜鴻），顯見當時係在情狀緊急、匆忙之際為之，
所射擊之對象並未特定，顯然未看清要射擊何人，應無殺人之意
思，較符合實情。原判決以「（上訴人）持槍向被害人楊宗寰所
駕之車號1637-LV 號自用小客車射擊二發（子彈），其中一發貫
穿被害人楊宗寰所駕自用小客車左後側車窗下鈑金，並擊中坐於
駕駛座後座之被害人蔡曜鴻」等情，即予認定上訴人有殺人之意
思，實嫌率斷。另原判決理由所載「查人體上半身係內有諸多重
要臟器之部位，若該部位遭到槍擊，極有可能造成死亡之嚴重結
果，此亦屬成年並持有槍彈之被告（上訴人，下同）必能預見之
情，被告以車內乘客因之上半身遭受槍擊亦不違背其本意之意思
而為射擊，其係基於殺人之未必故意而開槍，自堪認定」云云，
其敘述似屬合理。然該彈著點之位置，係在蔡曜鴻之左大腿，即
無法排除「被告僅係欲朝向蔡曜鴻非致命位置射擊」之可能性。
依此推論，可證上訴人係在倉促間，槍口朝下擊發子彈，應非有
意朝身體上半身射擊，而無殺人之意思，僅有傷害之未必故意。
原判決就上訴人所辯「係基於警告或嚇阻之意」，如何不可採信
，未加以指駁，有事實與理由不相適合之違法。(四)、原判決理由
雖說明「該射入點適為坐於後座之人胸部附近部位，故若有人坐
於該車後座，且未為有效之閃避動作，勢將造成上半身遭受槍擊
之嚴重後果」，但事實上並未造成被害人上半身之傷害。原判決
理由另說明「被告亦供承『打到應該祇有受傷而已。我知道前面
有人，後面我沒有見到』，顯見被告係於無法確定1637-LV 號自
用小客車後座有無乘客之情況下，朝車窗下緣射擊」等語。依此
情節判斷，上訴人至多係「心想即使後座有人，也絕對不會殺害
人命，最多祇會使人受傷而已」之認知或預見，亦難想像有殺人
之意思。況上訴人並未揚言「要給你死」、「開槍打死你」等語
，基於罪疑惟輕原則，應認為僅有「傷害」之未必故意，較符實
情。依上所述，上訴人並無致人於死之意思，至多僅有使人受傷
之未必故意，原判決認定上訴人有殺人之意思，似屬推測之詞，
有適用法則不當及證據上理由矛盾之違法。(五)、上訴人在車外，
距離楊宗寰所駕駛之自用小客車僅有一、二公尺，若有殺人之意
思，逕朝駕駛座或特定位置開槍，即可增加擊中之機率。原審未
詳酌上情，復未循科學方法，確認彈著點位置、角度與彈道，以
判斷上訴人開槍時之主觀犯意，僅依上訴人、蔡曜鴻、楊宗寰之
供述，及上訴人持槍向有人在內之汽車射擊之事實，即認定上訴
人有殺人之意思，容有未洽，且有調查未盡、理由不備及事實與
證據不相適合之違法云云。
惟查：原判決綜合全案卷證資料，本於事實審法院採證認事之職
權，認定上訴人於民國九十六年十一月間，經由網際網路購得具
殺傷力之仿BERETTA 廠84型半自動手槍製造之改造槍枝一支及具
殺傷力之子彈七發，即未經許可而持有（違反槍砲彈藥刀械管制
條例部分，詳後述）。九十六年十二月五日晚上，上訴人駕駛87
70-SU 號自用小客車行經台南市○○路、西和路口時，與林昱漢
所駕0673-UK 號自用小客車發生超車糾紛，同日晚上七時十分許
，兩車追逐至台南市○○○街五十三號巷口，上訴人竟基於使人
受重傷之意思，持上開槍、彈，朝林昱漢下肢方向射擊，擊中林
昱漢之右小腿，而有其事實欄所載之使人受重傷未遂犯行。上訴
人於開槍後，前往台南市○○街汽車旅館與友人王昭明見面，將
上開槍枝及其餘子彈交予王昭明，囑其代為保管（王昭明部分已
判刑確定），上訴人則返回台南市○區○○路二十七巷六十七號
住處。林昱漢經送醫並報警後，另邀集數名友人依據上訴人之車
號，四處尋找上訴人之下落，而於翌（六）日凌晨，發現上訴人
之停車處，並探知上訴人之住處，林昱漢及其友人遂上前敲門，
要求上訴人出面解決。上訴人見對方人多勢眾，乃以電話通知王
昭明，立刻將前揭委託寄藏之槍、彈攜至上訴人住處。王昭明乃
於九十六年十二月六日凌晨三時許，駕駛3389-FF 號自用小客車
前往上訴人住處，從後門接上訴人上車，並將上開槍、彈交還上
訴人。上訴人取回該槍、彈後，見林昱漢等人來勢洶洶，明知對
方（貼有隔熱紙）之車內坐有乘客，竟另行起意，基於殺人之未
必故意，持上開槍、彈，朝林昱漢之友人楊宗寰所駕之 1637-LV
號自用小客車內，射擊二發子彈，其中一發貫穿左後側車窗下鈑
金，擊中坐於（左）後座蔡曜鴻之左大腿，而有其事實欄所載之
殺人未遂犯行等情。因而撤銷第一審關於（被害人為林昱漢）殺
人未遂部分之判決，並變更檢察官所引應適用之法條，改判論處
上訴人使人受重傷未遂（累犯，處有期徒刑三年）罪刑；另維持
第一審（被害人為蔡曜鴻部分）論處上訴人殺人未遂（累犯，處
有期徒刑五年六月）罪刑之判決，駁回上訴人此部分在第二審之
上訴，已依據卷內資料，說明其所憑之證據及認定之理由。對於
上訴人所為之辯解，併已敘明：前揭事實，迭據林昱漢、蔡曜鴻
指證綦詳，並有上訴人用以射擊被害人等之槍枝、剩餘之子彈扣
案，及林昱漢、蔡曜鴻之診斷證明書、病歷資料等在卷可資證明
。上訴人亦承認，有於前揭時、地，先後二次開槍射擊，致對方
成傷之事實，其雖否認有使人受重傷（被害人林昱漢部分）、殺
人（被害人為蔡曜鴻部分）之犯意，辯稱意在嚇阻對方，至多僅
有傷害之意思云云。然而(1)關於被害人林昱漢部分，按使人受重
傷未遂與普通傷害之區別，應以加害時有無使人受重傷之故意為
斷。至於被害人受傷之部位以及加害人所用之兇器，有時雖可藉
為認定有無重傷故意之心證，究不能據為絕對之標準。林昱漢於
審判中已結證：開槍之際，上訴人所駕駛車輛在其車輛之十點鐘
方向。嗣原審法院囑託台南市警察局鑑識人員鑑定彈道結果，林
昱漢遭槍擊時所駕之0673-UK 號自用小客車，其左前車門內側及
儀表板左下方有子彈貫穿彈孔，林昱漢右小腿有槍傷，經以上述
彈孔位置之延伸線佐以林昱漢右小腿傷痕位置重建彈道，可知上
訴人係以俯角十四‧六度朝下射擊，子彈射入線與林昱漢之自用
小客車車頭水平夾角約七十八度，射入林昱漢之自用小客車左前
車門前緣約二十公分、離地面約六○‧五公分位置，並據此推估
兩車車身之距離約一四九公分，有勘驗筆錄及台南市○○○○道
重建報告書在卷可查。兩車之距離經推估既僅約一四九公分，則
誤射或彈道偏移之可能性即相對降低，足徵上訴人係持槍朝下而
對林昱漢之腿部位置射擊。而人體之腿部並無足以致命之重要臟
器，故上訴人辯稱其於該次開槍時，無殺人之犯意，堪以採信。
惟上訴人所使用之槍枝，經鑑定結果具有殺傷力，且其子彈已貫
穿汽車鈑金，若該子彈穿過或擊斷林昱漢之腿部骨骼，即有可能
發生毀敗或嚴重減損下肢機能之結果，上訴人為智能成熟、身心
健全之成年人，自不能諉為不知，則上訴人於開槍之際，難謂無
使林昱漢之下肢毀敗或嚴重減損機能之意思，所辯無重傷害之犯
意，不足採取。林昱漢雖幸未被擊中腿部骨骼，其右小腿之槍傷
，尚未達於毀敗或嚴重減損機能，但上訴人仍應負使人受重傷未
遂責任。(2)關於被害人蔡曜鴻部分，按殺人未遂與傷害之區別，
在於下手時，有無殺意為斷。至於被害人受傷之部位、傷痕之多
寡、被告所持兇器之種類等，雖非唯一絕對之標準，但為法院參
考之重要資料。蔡曜鴻於審判中已明確結證：上訴人係下車，並
趨前至約一至二公尺之近距離開槍，射擊二發子彈。又當時光線
不佳，且該車之車窗貼有深色隔熱紙，不能從車外看清車內狀況
，已據車主楊宗寰供明在卷，上訴人亦稱「看不到該車後座有無
坐人」、「打到（指子彈擊中）應該祇有受傷而已，我知道前面
有人，後面我沒有見到」。顯見上訴人於開槍前，雖未看清車內
人員乘坐之情況，但已知悉車內有人，而上訴人為智能成熟、身
心健全之成年人，顯可預見在近距離內以槍枝朝車內射擊，可能
擊中人之身體要害，發生死亡之結果，其竟不顧車內人員（當時
有楊宗寰、張敬淳、蔡曜鴻，分別坐於駕駛座、右前座、左後座
）生命之安危，射擊二發子彈，足認縱發生死亡結果，亦不違背
其本意。上訴人之該次開槍行為，雖幸未擊中他人身體要害而未
發生死亡之結果，但其中一發子彈於貫穿車輛鈑金後，已擊中坐
於左後座之蔡曜鴻，致其左大腿撕裂傷，此部分行為，仍應負殺
人未遂責任。因認上訴人確有前揭使人受重傷未遂及殺人未遂犯
行，而以上訴人嗣後否認有使人受重傷、殺人之犯意，辯稱開槍
在於嚇阻對方，僅有傷害之犯意云云，乃飾卸之詞，不可採信等
情，已逐一說明及指駁。上訴意旨對於原判決所為前揭論斷，並
未依據卷內資料，具體指摘有何違背法令情形。且查：事實之認
定與證據之取捨，乃事實審法院之職權，苟其事實之認定及證據
之取捨，並不違背經驗法則與論理法則，即不容任意指為違法而
執為上訴第三審之理由。上訴意旨所為前揭指摘，係對於原判決
已說明事項及屬原審採證認事職權之適法行使，持憑己見而為不
同之評價，且重為事實之爭執，均與法律規定得為第三審上訴理
由之違法情形，不相適合。其上訴不合法律上之程式，此部分應
予駁回。
乙、違反毒品危害防制條例部分：
本件上訴人關於違反毒品危害防制條例部分，上訴意旨略稱：原
判決雖於事實記載「在林詠所處之長榮興汽車旅館一○五號房
，扣得林詠所有之第一級毒品海洛因三包（重○‧三二公克）
……」，及於理由內說明「被告為警查獲時所持有之毒品確為第
一級毒品海洛因等情，亦據法務部調查局鑑定屬實，有該局九十
七年二月十五日調科壹字第○九七二三○○八二○○號濫用藥物
實驗室鑑定書一份附卷可稽，是被告林詠此部分自白與事實相
符，堪以採信。被告林詠施用第一級毒品，……犯行明確，亦
堪認定」等語。然究竟以何方法鑑定為第一級毒品？使用多少數
量鑑定？驗餘數量多少？或無庸取樣即可鑑定出結果？均未見載
明。而逕於主文諭知「扣案之第一級毒品海洛因包（重零點
貳公克）……均沒收銷燬」，其數量與扣案時相同。若扣案之海
洛因有取樣鑑定，卻未見減少，顯不符常理，原判決有理由矛盾
之違法云云。
惟查：本件原判決綜合全案卷證資料，本於事實審法院採證認事
之職權，認定上訴人於九十六年十二月五日下午，在台南市○區
○○路二十七巷六十七號住處，施用第一級毒品海洛因一次，嗣
為警查獲，並扣得海洛因三包（重○‧三二公克）等情。因而維
持第一審論處上訴人施用第一級毒品（累犯）罪刑之判決，駁回
上訴人此部分在第二審之上訴。已依據卷內資料，說明此部分事
實，迭據上訴人坦承不諱，並有海洛因三包扣案可稽。上訴人於
到案後所採集之尿液，經送請鑑定結果，有施用第一級毒品於人
體新陳代謝後所呈現之嗎啡陽性反應，有詮昕科技股份有限公司
之濫用藥物尿液檢驗報告書在卷可憑。另在上訴人處查獲之證物
，經送請鑑定結果，確為第一級毒品海洛因，亦有法務部調查局
之濫用藥物實驗室鑑定書附卷可稽。因認上訴人確有前揭施用第
一級毒品犯行，其所憑之證據及認定之理由，已詳為說明。上訴
意旨對於原判決所為前揭論斷，並未依據卷內資料，具體指摘有
何違背法令情形。且查：扣案之證物，係經法務部調查局以「化
學呈色法」、「氣相層析質譜儀分析法」鑑定，其鑑定結果為「
送驗粉末檢品三包均含第一級毒品第六項毒品海洛因成分，合計
淨重○‧三二公克」，有「法務部調查局濫用藥物實驗室鑑定書
」可資證明（見第一審卷第一宗第六十六頁）。至於鑑定時，毒
品有無消耗，與上訴人施用第一級毒品之判決結果無影響。上訴
意旨所為前揭指陳，係以自己之說詞，任意指摘，顯非適法之第
三審上訴理由。其上訴不合法律上之程式，此部分亦應予駁回。
至於施用第二級毒品部分，上訴人提起第三審上訴後，已另行具
狀撤回上訴，併此敘明。
二、違反槍砲彈藥刀械管制條例部分：
查第三審上訴書狀，應敘述上訴之理由，其未敘述者，得於提起
上訴後十日內補提理由書於原審法院，已逾上述期間，而於第三
審法院未判決前仍未提出上訴理由書狀者，第三審法院應以判決
駁回之，刑事訴訟法第三百八十二條第一項、第三百九十五條後
段規定甚明。本件上訴人違反槍砲彈藥刀械管制條例部分，不服
原審判決，於九十九年二月四日提起上訴，並未敘述理由，迄今
逾期已久，於本院未判決前仍未提出，依上開規定，其上訴自非
合法，此部分亦應予駁回。
據上論結，應依刑事訴訟法第三百九十五條，判決如主文。
中    華    民    國  一○○  年    六    月    二    日
                      最高法院刑事第四庭
                          審判長法官  謝  俊  雄  
                                法官  陳  世  雄  
                                法官  魏  新  和  
                                法官  徐  文  亮  
                                法官  吳  信  銘  
本件正本證明與原本無異
                                      書  記  官  
中    華    民    國  一○○  年    六    月    七    日
                                                      Ｑ